【裁判字號】    90,台上,3928
【裁判日期】    900628
【裁判案由】    違反水土保持法
【裁判全文】
最高法院刑事判決                                九十年度台上字第三九二八號
    上  訴  人  甲○○
    選任辯護人  邱瑞忠律師
右上訴人因違反水土保持法案件，不服台灣高等法院中華民國八十七年四月十四日第
二審判決（八十七年度上訴字第七五五號，起訴案號：台灣台北地方法院檢察署八十
五年度偵字第二六一五○號），提起上訴，本院判決如左：
    主  文
原判決撤銷，發回台灣高等法院。
    理  由
本件原判決認定上訴人甲○○明知坐落台北縣貢寮鄉○○段蚊子坑小段三七之一地號
周圍海岸之同小段六○七、六○八、六○九、六一○號及未登錄地號（詳如原判決附
表所示）國有土地業經臺北縣貢寮鄉公所（下稱貢寮鄉公所）依都市計劃法劃定為東
北角海岸風景特定區；貢寮鄉全鄉土地並均公告為水土保持法所定之山坡地，竟於民
國八十五年六月二十二日起，未經國有財產局同意，在上開國有山坡地上從事漁牧地
之開發利用，並於原有九孔養殖池外，擴建養殖池面積達四千三百一十平方公尺，破
壞海岸岩石，變更地形，致生水土流失。經貢寮鄉公所於八十五年八月十五日以北縣
貢建字第六八四四號函命令甲○○停工，並限期恢復原狀，甲○○卻置之不理等情，
因而依想像競合犯關係，從一重論處水土保持法第三十二條第一項前段罪刑，固非無
見。
惟查：（一）、依卷內資料，台北縣政府等單位於八十五年五月二十二日因上訴人申
請准建沈砂池解決砂石進入其養殖池，而至上開三七之一地號會勘，認其應向交通部
觀光局東北角海岸國家風景區管理處（下稱東北角海岸管理處）申請，嗣經該處發現
上訴人於該號地先海面九孔養殖池週邊，未經申請許可逕為挖掘破壞海岸岩石，擴建
九孔池，損壞風景特定區自然資源景觀，乃檢附於八十五年六月七日、二十五日、同
年七月二十日、二十三日施工情形照片，函請相關單位究辦（偵字第二六一五○號卷
第二十五至三十頁）。嗣該管理處發現上訴人於八十六年四月九、十日仍續行施工，
乃再檢附照片請求相關單位究辦（偵字第二二八一七號卷第五至八頁），又該管理處
及其他相關機關於八十六年五月二十二日至現場勘驗，已有二區九孔養殖池（偵字第
一四五五六號卷第三至四頁），另經一審於同年七月十八日至現場勘驗，發現上訴人
之九孔養殖池可分為二區域，其中Ａ區較舊，Ｂ區較新，有其勘驗筆錄及現況照片，
嗣一審再於同年十月二十四日會同測量人員，依現場及前次勘驗所示之照片，將九孔
池分新舊二部分為測量，而製作成果圖即如原判決附圖所示（一審卷第四十二至四十
四頁）。依上，上訴人應係自八十五年六月初即為施工，而至八十六年五月下旬已完
工，原判決認定係自同月二十二日施工，已與卷內資料不合，且僅認定於八十五年八
月十五日受命令停工限期恢復原狀而不理，就其犯罪時間未明確認定，亦有未合。（
二）、依上開查獲經過情形，東北角海岸管理處係以上訴人於上開地先海面原九孔養
殖池週邊，未經申請許可逕為挖掘破壞海岸岩石，擴建九孔池，損壞風景特定區自然
資源景觀。原判決事實亦載，上訴人「於原有九孔養殖池外，擴建養殖池面積達四千
三百一十平方公尺，破壞海岸岩石，變更地形，致生水土流失。」。依此，似認係擴
建部分有違法行為。而原判決附圖所示，新建之九孔養殖池係在該圖所示藍色部分，
該部分全屬未登錄地，而舊九孔養殖池係坐落台北縣貢寮鄉○○段蚊子坑小段六○七
、六○八、六○九、六一○號，及部分未登錄地號（即該圖所示橘色部分），但原判
決事實又認定上訴人明知上開六○七等地號及未登錄地號之國有土地，均屬山坡地，
未經同意其開發利用，似又認在舊有九孔養殖池開發利用亦屬違法。究上訴人係擴建
九孔養殖池行為違法，抑或經營舊有九孔養殖池亦屬違法，原判決前後事實之記載已
有矛盾，自屬違法。（三）、按水土保持法第三十二條第一項之罪，以「在公有或私
人山坡地、公有林區或他人私有林區內未經同意擅自墾殖，占用或從事同法第八條第
一項第二款至第五款之開發、經營或使用，致生水土流失或毀損水土保持之處理與維
護設施」為要件，即以發生實害為要件，又該條之規定，雖重在農、林、漁、牧地，
山坡地或林區之水土保持，但亦含有竊佔罪之本質。東北角海岸管理處係以上訴人未
經申請許可逕為挖掘破壞海岸岩石，擴建九孔池，損壞風景特定區自然資源景觀而為
告發，而依卷附之八十六年五月二十二日相關單位之勘驗（偵字第一四五五六號卷第
三至四頁），僅認上訴人擅自開挖，擴大養殖範圍構工行為，請主管機關依法查處，
並未具體認定上訴人之行為造成何種實害，似不足作為其擴建行為已有「致生水土流
失」之實害，究其行為，如何「致生水土流失」，上訴人於原審即以此為爭辯，原判
決未進而說明其認定之理由及所憑，自屬理由不備，亦不足昭信服。以上諸端，或為
上訴意旨所指摘，或為本院得依職權調查之事項，應認原判決有撤銷發回之原因。
據上論結，應依刑事訴訟法第三百九十七條、第四百零一條，判決如主文。
中      華      民      國     九十     年      六      月    二十八    日
                              最高法院刑事第二庭
                                  審判長法官  莊  來  成
                                        法官  謝  俊  雄
                                        法官  白  文  漳
                                        法官  蘇  振  堂
                                        法官  張  清  埤
      右正本證明與原本無異
                                              書  記  官
中      華      民      國     九十     年      七      月      五      日


司法院資訊處製作；財團法人民間司法改革基金會備份。
